臺灣臺北地方法院刑事判決　　　 　93年度訴字第1111號
公　訴　人　臺灣臺北地方法院檢察署檢察官
被　　　告　甲○○
上列被告因誣告案件，經檢察官提起公訴（93年度偵字第8194號
），本院判決如下：
    主     文
甲○○無罪。
    理     由
一、公訴意旨略以：被告甲○○意圖使告訴人丁○○受刑事處分
    ，於民國86年3 月14日臺灣臺北地方法院檢察署檢察官偵訊
    時，竟對告訴人丁○○提出殺人未遂告訴，指稱：「丁○○
    於85年1 月29日下午2 時許，夥同林春榮、李國豪及另三名
    姓名不詳之成年人男子，基於殺人之犯意聯絡，駕車前往臺
    北市○○路127 號甲○○開設之車行，分持西瓜刀、開山刀
    砍殺躺在沙發之甲○○，經送醫急救而未致死亡結果」等捏
    造事實，經臺灣臺北地方法院檢察署檢察官以85年度偵續字
    第479 號、86年度偵字第779 號等起訴書提起公訴，並經本
    院以86年度訴字第1229號判處有期徒刑5 年6 月，惟該案經
    上訴後，先由臺灣高等法院於92年8 月26日以92年度上更（
    1）字 第178 號判決判處丁○○無罪，後最高法院復於93年
    4 月22日以93年度台上字第2017號判決駁回檢察官此部分之
    上訴而確定。因認被告涉有刑法第169 條第1 項之誣告罪嫌
    等語。
二、按犯罪事實應依證據認定之，無證據不得認定犯罪事實；不
    能證明被告犯罪者，應諭知無罪判決，刑事訴訟法第154 條
    第2 項、第301 條第1 項分別定有明文。次按事實之認定，
    應憑證據，如未能發現確實之證據，或證據不足以證明，自
    不能以推測或擬制之方法，以為裁判基礎；再犯罪事實所憑
    之證據，無論係直接證據或間接證據，其為訴訟上之證明，
    須於一般人均不致有所懷疑而得確信為真實之程度，始得據
    為有罪之認定，倘其證明尚未達此程度而尚有合理之懷疑存
    在時，本諸無罪推定原則，自應為被告無罪之諭知；又被告
    否認犯罪事實所持辯解縱使不能成立，除非有確實證據足以
    證明對於被告犯罪已無合理之懷疑外，不能遽為有罪之認定
    ；刑事訴訟法規定被告有緘默權，被告基於不自證己罪原則
    ，既無供述之義務，亦不負自證清白之責任，不能因被告未
    能提出證據資料證明其無罪，或對於被訴之犯罪事實不置可
    否，即認定其有罪，最高法院著有92年度台上字第2570號判
    決可資參考。從而，認定被告有罪之證據，定需達到使事實
    審審判之法官有「確信」之心證時（即英美法上Beyond a
    reasonable doubt），方得為被告有罪之判斷。若依負追訴
    犯罪職責之檢察官所提出之證據，尚無法使事實審法官有此
    程度之心證時，因法院僅有調查而無蒐集證據之義務（最高
    法院91年度台上字第5846號判決參照），且檢察官於訴訟上
    應負提出證據及說服之實質舉證責任，倘現存卷內證據尚未
    達有罪程度之確信時，自應為有利於被告之認定，最高法院
    亦著有92年台上字第128 號判例可資參照。再按，刑法第16
    9 條第1 項之誣告罪，以意圖他人受刑事或懲戒處分，向該
    管公務員誣告為構成要件；故該項犯罪，不特須指出其具體
    事實，足以使人受刑事或懲戒處分，且須明知其為虛偽，具
    有故意構陷之情形始能成立，若係出於誤會或懷疑有此事實
    而為申告，以致不能證明其所訴之事實為真實，或係所告尚
    非全然無因，只因缺乏積極證明致被誣告人不受訴追處罰者
    ，縱被訴人不負刑責，而告訴人本缺乏誣告之故意，自難成
    立誣告罪名，最高法院分著有22年上字第3368號、43年台上
    字第251 號、44年度台上字第892 號判例可資參照。
三、公訴意旨認被告甲○○上開行為涉有刑法第169 條第1 項之
    誣告犯行，無非係以告訴人之指訴、案外人即前與告訴人同
    涉犯前揭殺人未遂案之被告林春輝、闕明義之供述、證人乙○○之證述、臺灣臺北地方法院檢察署85年度偵續字第479
    號偵查卷內之86年3 月14日訊問筆錄、最高法院93年度台上
    字第2017號判決書等，為其主要論據。訊據被告甲○○固承
    認於前揭時地曾對告訴人丁○○提出殺人未遂告訴等情，然
    堅詞否認有何公訴意旨所稱誣告犯行，辯稱伊確曾記得告訴
    人與林春榮等人於85年1 月29日下午2 時許，在臺北市○○
    路127 號共同基於殺人之犯意殺害伊，並無捏造事實入人於
    罪之情等語。
四、查被告曾於86年3 月14日以告訴人涉犯殺人未遂罪嫌而向臺
    灣臺北地方法院檢察署檢察官提出告訴一情，有該偵訊筆錄
    一份在卷可稽（見臺灣臺北地方法院檢察署85年度偵續字第
    479 號卷第37頁背面），此情已足認定。而告訴人雖因被告
    等之指訴，經臺灣臺北地方法院檢察署檢察官以其涉嫌殺人
    未遂罪提起公訴繫屬於本院，且迭經審理結果，已因證據不
    足判決告訴人無罪確定一情，有臺灣臺北地方法院檢察署85
    年度偵續字第479 號、86年度偵字第7794號號起訴書、本院
    86年度訴字第1229號判決、臺灣高等法院88年度訴字第1033
    號判決、92年度上更（1）字 第178 號判決、最高法院92年
    度台上字第1173號判決、93年度台上字第2017號判決等在卷
    可稽（見臺灣臺北地方法院檢察署九十三年度偵字第8194號
    卷第3 頁至第15頁、第21頁至第29頁），並經本院調取各該
    卷宗並核閱其內容無訛，此情亦足認定。從而，本件所應審
    究者，乃被告於向檢察官提起告訴時，是否明知其所告訴者
    為虛偽，具有故意構陷之情形。經查：
  (一)被告於85年1 月29日下午2 時許，在臺北市○○路127 號被
    告所開設之車行內，遭五至六名成年男子持刀械砍傷，造成
    被告受有左手前臂、右手前臂、左大腿、左膝裂傷，左橈神
    經損傷，左肩裂傷合併左肩胛骨骨折、背部及左臀裂傷等傷
    勢，有驗傷診斷書一份在卷可稽（見臺灣臺北地方法院檢察
    署85年度偵字第5401號卷第59頁），此情已足認定。而當時
    該五至六名成年男子進入臺北市○○路127 號時，被告正在
    睡夢中，且砍傷被告之人，被告一開始均不認識等情，業據
    被告於案發後第一次警詢筆錄中（製作筆錄之時間為85年2
    月2 日，製作筆錄之地點為醫院之病房）自承在卷。案外人
    即當時一同在現場之乙○○，於第一次製作警詢筆錄時（製
    作筆錄之時間為85年1 月29日），復同陳稱因為當時現場情
    形混亂，所以並不知道該等行兇之成年男子特徵，且當時被
    告正在睡覺等語（見前揭偵字第5401號卷第212 頁背面）。
    因該二次被告及案外人乙○○所製作之警詢筆錄離案發時刻
    最為接近，被告製作筆錄時甚至仍在病房中，衡情應較無勾
    串或虛偽陳述之可能，是足證被告當時遭人砍傷前，確實仍
    在睡夢中，且因當時情形混亂，被告及在場之案外人乙○○
    一開始並無法確認行為人為何。
  (二)公訴人雖認被告與案外人乙○○於85年4 月22日在臺灣臺北
    地方法院檢察署開庭時，當時告訴人亦同在庭上，倘被告認
    為告訴人係當時行兇之其中一人，即應向檢察官提起告訴，
    豈有至86年3 月14日檢察官偵訊時，始對告訴人提起告訴之
    理，而認被告確屬誣告等。惟本件被告在85年1 月29日遭人
    砍傷時，當時情況混亂，且因行為人眾多（約有5 至6 名之
    成年男子），所以被告及在場之案外人乙○○一時均無法辨
    認行兇之人之特徵一情，已說明如前。是被告及乙○○雖然
    在85年4 月22日在臺灣臺北地方法院檢察署開庭時，確實曾
    與告訴人同在偵查庭內（該次筆錄見前揭偵字第5401號卷第
    44 頁 至第54頁），但被告及案外人乙○○既然已無法在案
    發後第一次警詢中明白辨識行為人特徵，則被告與案外人未
    於85 年4月22日偵查庭中，向檢察官指認告訴人係當日行為
    人之一，衡情自屬可能。參以在被告於86年3 月14日對告訴
    人提出告訴前之偵查庭中（開庭時間為86年3 月5 日），檢
    察官即曾就為何不及早對告訴人提出告訴一事詢問被告及案
    外人乙○○，而當時被告及案外人乙○○即答以因為在85年
    4 月22日開庭時不能確認，所以並不想誣賴告訴人，但是在
    先前偵查庭之庭訊中，對告訴人印象極為深刻，所以回去回
    想後，愈來愈覺得告訴人是當天其中一位行為人等語（見臺
    灣臺北地方法院檢察署85年度偵續字第479 號卷第32頁至第
    33 頁）。 從前述85年1 月29日下午2 時許案發時之狀況（
    即被告遭數名陌生男子持刀闖入並砍傷、現場極為混亂、被
    告本來係在睡夢中等）觀之，被告無法在85年4 月22日偵查
    庭中隨即指認告訴人係當日參與行兇之人中之一人，必須待
    事後回想現場狀況時，以其模糊之印象指認告訴人為當日行
    為人之一，任何人在與被告同處同樣之環境下，亦難保證不
    會與被告產生同樣誤認之情。是當難認被告在對告訴人提出
    告訴時，已明知其所告訴之內容為虛偽或故意構陷之情。此
    外，徵諸在被告於86年3 月14日對告訴人提起告訴之前，於
    85年11月20日之偵查庭中，案外人乙○○即指述85年1 月29
    日之行為人中，有一位個子較矮的人等語（見前揭偵續字第
    479 號卷第14頁），而告訴人於本院審理中自承其身高為
    163 公分（見本院93年12月28日審判筆錄第11頁），以我國
    一般成年男性之標準觀之，告訴人確實並非屬高等身材之人
    ，更足證被告在86年3 月14日對告訴人提出告訴時，並非全
    然無因，而明知其所告訴之內容為虛偽，具有故意構陷之情
    形。
五、綜上所述，本件由卷內資料觀之，被告在86年3 月14日對告
    訴人提出告訴時，雖係出於誤會或懷疑有此事實而為申告，
    以致不能證明其所訴之事實為真實，然其申告尚非全然無因
    ，且並無被告明知其所告訴之內容為虛偽，而具有故意構陷
    之證據，是本諸前揭最高法院判例見解，尚無從為被告有罪
    之認定。此外，復查無其他積極證據足資證明被告有何誣告
    之犯行，揆諸前揭之說明，自應為被告無罪之諭知。
六、又被告本雖請求傳喚證人乙○○，惟於本院審理中，其已改
    稱並不需再行調查其他證據（見本院前揭審判筆錄第十七頁
    ），是本院自無庸再行傳喚，併此敘明。
據上論斷，應依刑事訴訟法第301條第1項前段，判決如主文。
本案經檢察官丙○○到庭執行職務。
中　　華　　民　　國　　94　　年　　1 　　月　　11　　日
            刑事第十四庭  審判長法  官  吳靜怡
                                法  官  孫萍萍
                                法  官  吳冠霆
上正本證明與原本無異。
如不服本判決，應於判決送達後十日內向本院提出上訴狀（應抄
附繕本）。告訴人或被害人如對於本判決不服者，應具備理由請
求檢察官上訴，其上訴期間之計算係以檢察官收受判決正本之日
期為準。
                                書記官  楊文祥
中　　華　　民　　國　　94　　年　　1 　　月　　12　　日
